臺灣臺中地方法院民事判決　九十一年保險字第三○號
　　原　　　告　己○○
　　　　　　　　乙○○
　　　　　　　　甲○○
　　　　　　　　丙○○
　　共　　　同
　　訴訟代理人　高進棖　律師
　　　　　　　　蘇顯讀　律師
　　參　加　人　金箭旅行社有限公司
　　　　　　　　　　　　設臺北.
　　法定代理人　楊昌源　住同右.
　　訴訟代理人　林榮茲　住同右.
　　被　　　告　法商安盛產物保險股份有限公司臺灣分公司
　　　　　　　　　　　　設臺北.
　　法定代理人　丁○○　住同右.
　　訴訟代理人　劉北元　律師
　　複　代理人　楊俊彥　律師
　　　　　　　　戊○○　住臺中.
右當事人間請求給付保險金事件，經本院於民國九十三年二月二日言詞辯論終結，判
決如下：
    主      文
原告之訴及假執行之聲請均駁回。
訴訟費用由原告負擔；參加訴訟所生費用由參加人負擔。
    事      實
一、原告方面：
  (一)聲明：
  1.被告應給付原告新臺幣（下同）二百一十萬元，及自民國九十一年八月十日起至
    清償日止，按年息百分之十計算之利息。
  2.被告願以現金或同額之合作金庫烏日支庫所發行之無記名可轉讓定期存單供擔保
    後，請准宣告假執行。
  (二)陳述：
  1.原告之被繼承人王溪鎮前於九十一年七月十一日參加參加人所舉辦之「絲綢之旅
    精選十二天」之旅遊行程，期間自九十一年七月十一日起至同年七月二十二日止
    ，團員共有十八人，於同年七月十一日準時出發，先到大陸地區陝西省西安市，
    第三天抵達新疆省烏魯木齊，入住假日酒店，第四天（即同年七月十四日）早上
    八點，旅行團即由假日酒店出發到天池遊覽，首先搭船遊天池湖，並至王母廟參
    拜，回到岸邊之後全隊繼續往東小天池遊覽，當時時間約中午十二點半左右，大
    夥回程爬坡時，王溪鎮突然跌倒觸及地面（該處為水泥製階梯及護欄），經團友
    扶起後，發現王溪鎮全身軟綿綿，隨即讓他平躺於地上，一方面由幾位團員先進
    行人工呼吸，一方面由導遊跑至天池醫務所求救，因醫師不在，僅引導一名保安
    員至現場，將王溪鎮○○○○路上，再用環保車送至醫務所急救，惟至醫務所似
    已無生命跡象，醫師立即施打強心針、套上氧氣罩，再施以人工呼吸，並通知最
    近之「阜康醫院」派救護車來（阜康醫院距天池醫務所約五十公里），惟期間醫
    務所醫師已約於下午一時三十分宣布急救無效，而阜康醫院之救護車，約於二點
    半左右抵達醫務所，經檢視傷者，雖確認當時王溪鎮早已死亡，惟為方便安置屍
    體，仍將其送至阜康醫院。
  2.原告家屬自導遊獲悉訊息後，即辦理手續趕往出事現場處理善後，依相關規定，
    須有死亡證明書始得申請緊急簽證，而當地法醫又要求驗屍時家屬應在現場，否
    則不願驗屍及開立死亡證明書，只好由停屍之醫院開立臨時死亡證明書，並僅記
    載死因為「猝死？（死亡原因不詳）」等語，傳真至臺灣予原告甲○○完成辦理
    手續，原告甲○○及丙○○之夫辜惠軍於九十一年七月十八日抵達烏魯木齊後，
    隔日再到達出事地點，會同法醫師進行驗屍，法醫師於驗屍後正式開立死亡證明
    書為：「王溪鎮2002年7月14日在新疆阜康市天池風景區不慎跌倒後（有唇膜等
    處軟組織損傷）經醫院急救無效而死亡」等語，且從烏魯木齊之檢驗醫師於骨灰
    移送許可證上所為之記載，死亡原因亦記載為「意外死亡」。
  3.本件依照參加人曾與被告訂立旅行業綜合保險契約（保險期間自九十一年七月十
    一日起至同年月二十二日止，覆證編號九一０七Ａ一四六七Ａ號）及旅行業綜合
    保險保險證明書、旅行業綜合保險共同條款之約定第二章契約責任基本條款之第
    二十六條約定，依照旅遊契約約定，應由被保險人負責賠償而受賠償請求時，被
    告應依照保險契約條款或批單之約定，對被保險人負賠償責任，另依同條款第二
    章契約責任基本條款附加條款第三十八條第一項、第三項第一款之約定，被告公
    司對於被保險人因旅遊團員於旅遊期間內遭受非因本保險契約約定不保事項而引
    起之意外事故，所致之死亡或重大傷害，而發生之合理費用，亦應負賠償責任，
    故以金箭旅行社所承辦之絲綢之旅精選十二天，旅客王溪鎮於九十一年七月十四
    日旅遊途中發生意外死亡事故，參加人自對被告有保險金請求權，而參加人復於
    九十二年一月間書立債權讓與契約書，同意將對被告之保險金請求權全數讓與原
    告（並於本院九十二年五月十九日言詞辯論期日將債權讓與通知之狀紙及契約書
    書影本交付被告收受），故原告依據上開旅行業綜合保險契約及債權讓與之約定
    ，請求被告給付保險金。
  4.茲就請求之保險金內容分述如下：
  (1)意外死亡部分：依據旅行業綜合保險單之旅行業綜合保險共同條款第二章契約責
    任基本條款第二十六條之約定，每個人意外死亡之保險金額為二百萬元。
  (2)家屬前往處理死者善後所生之合理費用：
    原告甲○○及丙○○之夫辜惠軍二人於接獲通知後，即與受任之法師陳啟明共三
    人至出事地點處理善後，計花費臺中至機場之車資二千元；機票費用九萬九
    千元；簽證費六千元，合計十萬七千元，而依據旅行業綜合保險共同條款第二
    章契約責任特別費用附加條款第三十八條第一項、第三項第一款之約定，特別費
    用，乃被保險人必須安排受害旅遊團之家屬，前往照顧傷者，或處理死者善後所
    發生之合理且實際費用，包括食宿、交通、簽證、傷者運送、遺體或骨灰運送等
    ，其額度為十萬元，故原告此部分請求十萬元。
  (3)以上合計為二百一十萬元，關於利息部分，依契約書之約定，應於申請之日起十
    五日後起算，本件被告於九十一年八月九日來函表示拒絕給付，故以發函翌日起
    算，故請求如訴之聲明所示。
  5.對被告抗辯所為之陳述：
  (1)被告所發之旅行業綜合保險證明書上記載有保險期間、保險金額（包括意外死亡
    醫療費用、特別費用及額外費用等）及保險費用，並將被告公司於九十一年七月
    九日核覆生效，可見參加人所代為投保之「旅行業綜合保險」契約其內容本身即
    包括旅行平安保險。且若參加人未替本次旅遊之團員投保旅遊平安險，又為何會
    有參加人所出具之保險證明書？
  (2)本件保險理賠依據「旅行業綜合保險共同條款」第二章契約責任基本條款之第二
    十六條約定，應屬於無過失責任保險，且參酌財政部保險司九十二年三月八日台
    保司（二）字第０九二０七０三一二八號函，亦說明華航五二五空難事件，亦依
    據上開條款約定，對家屬履行理賠，且契約書第二十一條、第二十六條、第四十
    一條分別所指之法定責任、契約責任、履行責任等，僅法定責任部分，須以被保
    險人或其受僱人有過失為前提外，其餘均未以過失為前提，甚且關於契約責任亦
    僅需旅途中「團員發生意外事故受傷或死亡」即符合要件，可知本件不應以被保
    險人有過失為要件。
  (3)王溪鎮雖有心律不整之就醫紀錄，然尚非憑繁，且死亡前三個月期間，亦無因心
    臟病就醫之紀錄，縱有心律不整之情形，亦不能證明與死亡有直接關連，更不能
    證明係猝死。
  (4)原告等人以相同事由，向美商美國人壽保險公司臺灣分公司申請保險金理賠，該
    公司已於九十一年八月十九日履行其給付義務。
  (三)證據：提出戶籍謄本二份、旅遊行程及名單影本各一份、現場照片四張、阜康醫
    院開立之死亡證明書影本一份、阜康醫院病例表影本一份、法醫師所開立之死亡
    證明書影本一份、骨灰移送證影本一份、保險單及約定條款影本各一份、被告公
    司函一份、天池風景名勝管理局所開立之證明書影本一份、金箭旅行社收款憑單
    影本四份、債權讓與契約書原本一份、債權讓與通知書影本一份、意外死亡經過
    說明書影本一份為證。並聲請訊問證人林榮滋。
二、參加人方面之陳述：
  (一)參加人於絲綢之旅精選十二天之旅遊行程表內關於團費內之說明包含有平安保險
    係指從一開始旅遊之第一天至最一天回到家裡，中間若發生任何意外死亡或事故
    ，均由保險公司負責理賠，至於何謂意外，參加人並無法認定。
  (二)依照旅遊契約約定，參加人既已投保平安保險，已經履行契約約定，至於王溪鎮
    之死亡，乃其個人問題，參加人依旅遊之約定，並無任何可歸責之處，所以並無
    任何契約責任可言。
三、被告方面：
  (一)聲明：
  1.原告之訴及假執行之聲請均駁回。
  2.如受不利判決，願供擔保請准宣告免為假執行。
  (二)陳述：
  1.參加人向被告投保之「旅行業綜合保險」，其承保範圍為參加人對旅遊團負之法
    定責任、契約責任及履行責任，而法定責任乃指被保險人或其受僱人因經營業務
    之疏忽或過失，於由其所安排或組團之旅遊期間內，因發生意外事故致旅遊團體
    傷、死亡或財物損害，依法應由被保險人負賠償責任而受賠償請求時，保險人對
    被保險人負賠償之責（參照旅行業綜合保險共同條款第二十條之規定），另契約
    責任乃指被保險人所安排之旅遊期間內，因發生意外事故至旅遊團員身體受有傷
    害或殘廢或因而死亡，依照旅遊契約之約定，應由被保險人負賠償責任而受賠償
    請求時，保險人對被保險人願負賠償之責（參照同條款第二十六條之規定），另
    所謂之履行責任，乃被保險人於保險契約有效期間，向第三人收取團費後，因財
    務問題使所安排或組團之旅遊無法啟程或完成全部行程，致旅遊團人員全部或部
    分團費遭受損失，依法應由被保險人負賠償責任，而受賠償請求時，保險人對被
    保險人負賠償責任（參照同條款第四十一條之規定），因被告所投保之保險契約
    中，並無附加旅行平安保險，「旅行業綜合保險」亦無提供此附加保險，否則又
    為何以參加人為被保險人？
  2.況王溪鎮於九十一年七月十四日之死亡時，身體並無明顯外傷，其生前有心臟及
    高血壓等疾病，其死亡原因應為猝死，而非意外死亡，亦有大陸當地醫院所開立
    之死亡證明書可證明。
  3.參加人依保險契約既對被告並無債權，則其自無從為讓與，且依保險法第九十四
    條第一、二項與同法第九十五條之規定，其債權讓與係亦屬脫法行為。
  (三)證據：提出被告與金箭旅行社間旅行業綜合保險保險單及契約條款影本各一份為
    證。
    理      由
一、本件原告起訴主張其均為王溪鎮之繼承人，因王溪鎮於九十一年七月十一日參加
    參加人所舉辦之「絲綢之旅精選十二天」之旅遊行程，於旅途期間，即同年七月
    十四日中午十二點半左右，突然跌倒觸地，經急救後無效，因意外而死亡，依據
    參加人與王溪鎮所訂立之旅遊契約既載明團費包含平安保險，且參加人已投保旅
    行業綜合保險，參加人得依據旅行業綜合保險第二十六條、第三十八條第一項、
    第三項第一款之規定情形而得向被告請求意外保險金二百萬元，及家屬前往處理
    死者善後所生之合理費用十萬元，而參加人事後既將對被告之保險金請求權讓與
    原告，故原告依據債權讓與之法律關係請求被告給付如訴之聲明所示。被告則以
    參加人向被告投保之險種係旅行業綜合保險，並無附加旅行平安保險，況王溪鎮
    於九十一年七月十四日之死亡時，身體並無明顯外傷，其生前有心臟及高血壓等
    疾病，其死亡原因應為猝死，而非意外死亡，參加人依保險契約既對被告並無債
    權，則其自無從為讓與，且依保險法第九十四條第一、二項與同法第九十五條之
    規定，其債權讓與係亦屬脫法行為等語資為抗辯。
二、經查，原告主張渠為王溪鎮之繼承人，王溪鎮於九十一年七月十一日參加參加人
    所舉辦之「絲綢之旅精選十二天」之旅遊行程，期間自九十一年七月十一日起至
    同年七月二十二日止，團員共有十八人，於同年七月十一日準時出發，先到大陸
    地區陝西省西安市，第三天抵達新疆省烏魯木齊，入住假日酒店，第四天（即同
    年七月十四日）早上八點，旅行團即由假日酒店出發到天池遊覽，首先搭船遊天
    池湖，並至王母廟參拜，回到岸邊之後全隊繼續往東小天池遊覽，當時時間約中
    午十二點半左右，大夥回程爬坡時，王溪鎮突然跌倒，經團友扶起後，發現王溪
    鎮全身軟綿綿，隨即讓他平躺於地上，一方面由幾位團員先進行人工呼吸，一方
    面由導遊跑至天池醫務所求救，因醫師不在，僅引導一名保安員至現場，將王溪
    鎮○○○○路上，再用環保車送至醫務所急救，惟至醫務所似已無生命跡象，醫
    師立即施打強心針、套上氧氣罩，再施以人工呼吸，並通知最近之「阜康醫院」
    派救護車來，惟期間醫務所醫師已約於下午一時三十分宣布急救無效，而阜康醫
    院之救護車，約於二點半左右抵達醫務所，經檢視傷者，雖確認當時王溪鎮早已
    死亡，惟為方便安置屍體，仍將其送至阜康醫院。原告家屬自導遊獲悉訊息後，
    即辦理手續趕往出事現場處理善後，依相關規定，須有死亡證明書始得申請緊急
    簽證，而當地法醫又要求驗屍時家屬應在現場，否則不願驗屍及開立死亡證明書
    ，只好由停屍之醫院開立臨時死亡證明書，並僅記載死因為「猝死？（死亡原因
    不詳）」等語，傳真至臺灣予原告甲○○完成辦理手續，原告甲○○及丙○○之
    夫辜惠軍於九十一年七月十八日抵達烏魯木齊後，隔日再到達出事地點，會同法
    醫師進行驗屍，法醫師於驗屍後正式開立死亡證明書為：「王溪鎮2002年7月14
    日在新疆阜康市天池風景區不慎跌倒後（有唇膜等處軟組織損傷）經醫院急救無
    效而死亡」等語，而且從烏魯木齊之檢驗醫師於骨灰移送許可證上所為之記載，
    死亡原因記載為「意外死亡」，參加人事後九十二年一月間書立債權讓與契約書
    ，同意將對被告之保險金請求權全數讓與原告（並於本院九十二年五月十九日言
    詞辯論期日將債權讓與通知之狀紙及契約書書影本交付被告收受）等事實，提出
    戶籍謄本二份、旅遊行程表及名單影本各一份、現場照片四張、阜康醫院開立之
    死亡證明書影本一份、阜康醫院病例表影本一份、法醫師所開立之死亡證明書影
    本一份、骨灰移送證影本一份、保險單及約定條款影本各一份、被告公司函一份
    、天池風景名勝管理局所開立之證明書影本一份、金箭旅行社收款憑單影本四份
    、債權讓與契約書原本一份、債權讓與通知書影本一份等為證，被告對上情亦不
    爭執，堪信屬實。
三、按解釋契約，固須探求當事人立約時之真意，不能拘泥於契約之文字，但契約文
    字業已表示當事人真意，無須別事探求者，即不得反捨契約文字而更為曲解，最
    高法院十七年上字第一一一八號著有判例，次查，參加人於其所舉辦之「絲綢之
    旅精選十二天」之旅遊行程表，係記載：「團費；$53,800元，現金優惠價：
    $52,500元（含機場來回接送，各地門票，平安保險，領隊、導遊、司機小費，
    臺胞證簽證費）（不含：新辦護照費1,200元，新辦臺胞證1,000元，限參加本團
    者）」等語，此有旅遊行程表一紙附卷可參，其中雖有關於團費包含平安保險之
    記載，然依其文義乃僅表示參加人向團員收取費用，事後並代旅客以其本人名義
    向保險公司投保之情形，如參加人若有代該旅客投保，亦僅生團員於發生事故時
    ，得逕向保險公司請求之問題，亦非得向參加人請求賠償，先此敘明，復查，旅
    行業綜合保險乃中華民國產物保險商業同業公會送財政部保險司審核之商品，此
    有財政部保險司九十二年三月二十八日臺保司(二)第０九二０七０三一二八號函附
    卷可參，而依照旅行業綜合保險共同條款第二十六條係規定：「被保險人所安排
    之旅遊期間內，因發生意外事故致旅遊團員身體受有傷害或殘廢或因而死亡，依
    照旅遊契約約定，應由被保險人負賠償責任而受賠償之請求時，本公司將依照本
    保險契約條款或批註單之約定，對被保險人負賠償責任」等語，是就契約文義上
    ，被保險人請求理賠之要件，除需符合旅客因被保險人於所安排之旅遊期間，發
    生意外事故致身體受有傷害或殘廢或因而死亡外，尚須依照旅遊契約約定，應由
    被保險人負賠償責任，使符合理賠之要件，至為明顯。原告主張依據參加人與王
    溪鎮所訂立之旅遊契約既載明團費包含平安保險，且參加人實際已投保旅行業綜
    合保險，即可認定參加人已投保平安保險云云，尚非有據。
四、再者，縱認原告主張王溪鎮於參加人所安排之旅遊期間，因發生意外事故而死亡
    屬實，惟參加人對於王溪鎮之意外死亡，依照旅遊契約約定，並無因此應負損害
    賠償之義務，此除經參加人到庭陳述明白，並為兩造所不爭執，堪信為真，是對
    於原告之被繼承人王溪鎮之死亡，參加人既不需負賠償責任，則參加人對被告並
    無請求理賠之權利，其亦無從將債權讓與原告。
五、綜上所述，原告依據旅行業綜合保險契約及債權讓與之約定，請求被告給付意外
    死亡保險金二百萬元、家屬前往處理死者善後所生之合理費用十萬元，及均自九
    十一年八月十日起至清償日止，按年息百分之十計算之利息，均屬無據，應予駁
    回。其假執行之聲請亦失所依附，應併予駁回。
六、因本案事證已臻明確，兩造其餘主張陳述及所提之證據，均毋庸再予審酌，附此
    敘明。
七、據上論結，本件原告之訴為無理由，依民事訴訟法第七十八條、第八十六條第一
    項前段，判決如主文。
中　　　華　　　民　　　國　　九十三　　年　　　二　　　月　　  十六　　日
　　　　　　　　　　　　　　　　臺灣臺中地方法院民事第三庭
~B法　　　官　許　石　慶
正本係照原本作成。
如對本判決上訴，須於判決送達後廿日內向本院提出上訴狀。
中　　　華　　　民　　　國　　九十三　　年　　　二　　　月　　　十七　　日
~B法院書記官
